臺灣臺北地方法院民事判決　　　　　　 93年度簡上字第680號
上　 訴　 人　丙○○
兼訴訟代理人　乙○○
被 上　訴 人　建華商業銀行股份有限公司
法 定代理 人　甲○○
訴 訟代理 人　官淑森律師
上列當事人間給付票款事件，上訴人對於中華民國93年9 月27日
本院臺北簡易庭92年度北簡字第12589 號第一審判決提起上訴，
本院於民國94年5 月6 日言詞辯論終結，判決如下：
    主  文
上訴駁回。
第二審訴訟費用由上訴人連帶負擔。
    事  實
甲、上訴人方面：
一、聲明：(一)原判決廢棄。(二)被上訴人在第一審之訴及假執行之
    聲請均駁回。
二、陳述：除與原判決記載相同者，茲引用之外，補稱：
  (一)兩造間除質權設定之合意外，尚有委任契約存在，被上訴人
    基於受任人之地位，有義務於適當時期處分上訴人交付之遊
    戲橘子數位科技股份有限公司股票40萬股（以下稱系爭股票
    ），依兩造間股票質權設定合約書（下稱設質合約）第2 條
    約定，已明白授權被上訴人於擔保維持率未達140 ％時，逕
    自處分系爭股票，自具有委任契約之性質，被上訴人應負民
    法第535 條規定之善良管理人注意義務。況設質合約第2 條
    係以「價格波動」為處分擔保品之要件，以「市價較評估價
    值下跌2 成」、「擔保維持率140 ％」為依據，與擔保品之
    價值跌落有所關連，而與債務人是否正常繳息無關。因本件
    系爭股票價格一路下跌，至民國91年10月14日已跌至每股新
    臺幣（下同）70元以下，被上訴人承辦員朱文慶即通知渠等
    應補足擔保，否則將依約變賣系爭擔保品求償等語，可見縱
    使上訴人正常繳息，若擔保品市價下跌，被上訴人仍有處分
    擔保品之義務，否則被上訴人何須聯絡上訴人補足擔保。
  (二)實則，上訴人丙○○辦理本件貸款時，系爭股票市價為每股
    166.5 元，惟被上訴人員工鄧夏蘭稱僅得以1 股50元計算核
    貸金額，故上訴人僅貸得200 萬元。且系爭股票於91年6 月
    間上市，至91年10月14日跌至每股70元時，朱文慶僅通知上
    訴人丙○○一次，此後即無下文，經上訴人丙○○於91年10
    月、11月、12月、92年1 月、3 月聯絡朱文慶，要求處分系
    爭股票，均未獲回應又無紀錄，顯有作業疏失，致上訴人受
    有損害。
  (三)設質合約第2 條第2 款第4 點雖記載被上訴人「得」處分擔
    保品而非「應」處分擔保品，反觀上訴人「應」補足差額，
    此定型化契約約款顯然對於消費者之上訴人不公平，依照消
    費者保護法第11、12、13、14條、同法施行細則第11、12條
    規定，應為有利於消費者之解釋。被上訴人未依照設質合約
    第2 條約定處分系爭股票，即未按照被上訴人內部流程處理
    ，依消費者保護法施行細則第13條、第14條規定，被上訴人
    違反誠信原則。而據上訴人乙○○於92年4 月8 日至被上訴
    人處所見訪談紀錄表上主管簽名並非劉秀峰，與被上訴人於
    本院審理中提出之訪談紀錄表不符。本件證據資料均在被上
    訴人手中，上訴人對於證據之取得及提出有困難，法院不應
    將舉證責任分配予上訴人。
三、證據：除援用第一審所提證據外，補提：被上訴人92年5 月
    7 日函為證。
乙、被上訴人方面：
一、聲明：上訴駁回。
二、陳述：除與原判決記載相同者，茲引用之外，補稱：
  (一)本件上訴人丙○○職業穩定，於貸款期間繳款正常，無債權
    風險之疑慮，伊無行使質權之正當性。故直至本件借款屆期
    而上訴人丙○○未依約清償全部本金時，伊乃依前開約定及
    民法第893 條規定，行使質權處分系爭股票求償，伊均依設
    質合約中約定綦詳，並無消費者保護法第11條第2 項之適用
    。
  (二)上訴人丙○○事先出具股票轉讓過戶申請書，係為避免債務
    人違約時可能無從協同辦理行使質權之過戶程序，確保處分
    股票時可順利完成過戶。此乃金融界慣例，於設定質權時一
    併要求出質人出具相關過戶文件，以免影響購買者之應買意
    願，或日後衍生股東權益不明之窘境。又被上訴人經營銀行
    業務，並無受任處分股票之義務，上訴人丙○○提供系爭股
    票乃因債信不足申辦信用貸款所致，不得因此曲解為兩造另
    行成立委任契約關係。
三、證據：除援用第一審所提證據外，補提：被上訴人擔保品處
    理辦法、徵信調查報告書為證。
    理  由
一、被上訴人主張：上訴人丙○○邀同上訴人乙○○為連帶保證
    人，於91年4 月1 日向伊借款200 萬元，借款期間1 年，約
    定利息按伊銀行基本放款利率加碼1.25％機動調整之，約定
    按月繳息，屆期一次清償全部本金，上訴人並共同簽發本票
    交付予伊，另以上訴人丙○○持有之系爭股票，為伊設定質
    權作為副擔保；詎至92年4 月1 日本件借款屆期時，上訴人
    丙○○未依約清償全部本金，經伊變賣系爭股票受償後，尚
    餘462,372 元，及自92年4 月2 日起至清償日止，按年利率
    7.95％計算之利息，暨逾期在6 個月以內者，按上開利率10
    ％，逾期超過6 個月部分，按上開利率20％計算之違約金迄
    未清償，爰先位本於消費借貸及連帶保證契約法律關係、備
    位本於票據法律關係，求為命上訴人連帶給付前開本金、利
    息及違約金之判決。
二、上訴人則以：兩造除成立消費借貸契約外，就系爭股票質權
    行使而言，另行成立委任契約關係，於本件借款之擔保維持
    率未達140％時，被上訴人應通知上訴人補足擔保品，若未
    補足，被上訴人應逕自處分擔保品受償，此觀諸設質合約第
    2條、第3條約定及上訴人出具之股票轉讓過戶申請書可明；
    詎被上訴人僅朱文慶於91年10月14日通知上訴人補足擔保品
    後，即無下文，屢經上訴人要求處分系爭股票均未獲置理，
    被上訴人竟於系爭股票跌至每股60元時始加以變賣，僅受償
    1,536,771元，被上訴人內部作業疏失，違反設質合約之約
    定，是屬債務不履行，致渠等受有損害852,429元，爰以此
    損害賠償債權與被上訴人請求之借款債權或票款債權相互抵
    銷，則渠等並無積欠任何款項等語，資為抗辯。
三、經查，上訴人丙○○邀同上訴人乙○○為連帶保證人，於91
    年4月1日向被上訴人借款200萬元，借款期間1年，約定利息
    按被上訴人銀行基本放款利率加碼1.25％機動調整之，約定
    按月繳息，屆期一次清償全部本金，上訴人並共同簽發系爭
    本票交付予被上訴人，另上訴人丙○○提供其持有之系爭股
    票與被上訴人簽訂設質合約，至92年4 月1 日前開借款屆期
    時，上訴人丙○○未依約清償全部本金，經被上訴人出賣系
    爭股票，受償1,536,771 元，尚餘462,372 元，及自92年4
    月2 日起至清償日止，按年利率7.95％計算之利息，暨逾期
    在6 個月以內者，按上開利率10％，逾期超過6 個月部分，
    按上開利率20％計算之違約金迄未清償等事實，為兩造所不
    爭，並有授信總約定書、本票、股票質權設定通知書、設質
    合約、保管紀錄、撥款申請書、往來明細表、股票轉讓過戶
    申請書、合併買賣報告書（見原審卷第68-5 6、11、37、38
    -39 、40、57、58-59 、60、61頁）在卷可參，堪信為真實
    。本件被上訴人請求上訴人連帶清償前開款項，上訴人固不
    否認前開借款所餘本金、利息及違約金迄未清償，惟以前揭
    情詞置辯。故本件爭點厥為：於本件借款擔保維持率未達14
    0 ％，經被上訴人通知上訴人補足而未補足時，被上訴人是
    否有契約上之義務處分系爭股票？茲說明如下：
  (一)按兩造間設質合約明訂「茲因債務人向貴行申請有關貸款…
    ，提供所有如附表所示之股票…連同其孳息及其他得憑該等
    標的物領受之款項或權益一併設定質權予貴行」（見原審卷
    第38頁），並有股票質權設定通知書在卷可按（見原審卷第
    37頁），則上訴人丙○○係以其持有之系爭股票為被上訴人
    設定質權之事實，應堪認定。按質權人於債權已屆清償期，
    而未受清償者，得拍賣質物，就其賣得價金而受清償，民法
    第893 條第1 項定有明文。質權既屬擔保物權，則應於其擔
    保之債權屆期而未獲實現時，債權人始可行使其擔保權利以
    資受償，否則若於債務到期前，債權人即得行使擔保權利，
    不啻迫令債務人提前還款，自非擔保權利之旨。準此，本件
    上訴人丙○○提出系爭股票為被上訴人設定質權，則被上訴
    人就系爭股票居於質權人之地位，須於上訴人丙○○之借款
    債權屆期不履行時，被上訴人始有處分系爭股票受償之權利
    。上訴人辯稱：被上訴人應於擔保維持率未達140 ％時即處
    分系爭股票，與上訴人丙○○是否還款正常無涉云云，自無
    足取。再按質權人拍賣質物，依民法第893 條第1 項之規定
    ，係其權利，而非義務。縱使質權人於債權已屆清償期後，
    因欲就質物賣得較高之價金而受清償，致未即行拍賣，亦不
    能因嗣後價值低落，即謂其應負何種責任，最高法院著有27
    年上字第3102號判例可資參照。縱本件借款屆期而上訴人丙
    ○○並未依約給付全部借款本金時，被上訴人亦有權利選擇
    求償方式：得處分質物取償，或向上訴人丙○○、乙○○其
    一或連帶請求給付，此乃債權人之權利。據此推論，不論本
    件借款屆期前、或屆期後而上訴人丙○○未依約還款，被上
    訴人居於質權人地位，均無義務處分系爭股票求償甚明。
  (二)上訴人次辯稱：依照設質合約第2 條、第3 條約定，兩造另
    有成立委任契約之意思，被上訴人有義務於擔保維持率未達
    140 ％時逕行處分系爭股票云云。按解釋契約，固須探求當
    事人立約時之真意，不能拘泥於契約之文字，但契約文字業
    已表示當事人真意，無須別事探求者，即不得反捨契約文字
    而更為曲解，最高法院著有17年上字第1118號判例可資參照
    。而稱委任者，謂當事人約定，一方委託他方處理事務，他
    方允為處理之契約，民法第528 條定有明文。
  1.觀諸兩造間設質合約第2條第2項：「依左列約定之擔保維持
    率…以維持貴行債權之擔保：1.擔保維持率之計算方式為：
    （質權標的物市價總值╱債務人對貴行全部債務）×100％
    。2.質權標的物因市價變動致第1款擔保維持率低於140％時
    ，由貴行通知債務人補足差額或部分清償，以符合擔保維持
    率」，可知擔保維持率下降時，原則上應由債務人即上訴人
    補足差額或清償部分債務，亦即增加前開算式之分母或減少
    其分子，以維持擔保維持率。是由前開約定觀之，擔保維持
    率之維持，應屬債務人即上訴人之義務，上訴人應補足差額
    或清償部分債務。反之，追繳擔保品乃債權人即被上訴人維
    護其債權擔保之方式，若擔保維持率下降，僅被上訴人債權
    之擔保減少，然此與債權未獲清償自屬二事，於債務人之債
    務尚未屆期前，仍無從預斷被上訴人之債權得否實現。因此
    ，縱本件上訴人丙○○提供之系爭股票市價下跌，致擔保維
    持率下降，經被上訴人通知上訴人補足差額或清償部分款項
    ，而上訴人並未補足或部分清償時，被上訴人並非不得放任
    其擔保維持率繼續下降，蓋此乃其受擔保人之權利，而權利
    本得拋棄。是由前開約定之內容探求，應認為被上訴人並無
    保持本件上訴人借款之擔保維持率之義務。
  2.再者，本件設質合約第2條第2項接續雖有：「3.貴行通知後
    3個營業日內，其擔保維持率仍未達140％，且未經債務人補
    足差額或部分清償時，貴行即得於第4個營業日起逕於公開
    市場拍賣或變賣質權標的物求償」之約定，而第3 條則約定
    ：「如有左列任一情事發生時，貴行得不待通知，立即行使
    質權。(一)債務人與貴行一切授（受）信往來，未能依約履行
    （不論係期限屆滿或有喪失期限利益情事）。…(三)股票因發
    行公司發生重大事故致價值產生不正常波動，且下降逾評估
    價格2 成或前條第2 款之擔保維持率」，雖似為被上訴人得
    於本件借款債務屆期前預先就系爭股票取償之例外約定，但
    開宗明義即訂明為「行使質權」。且另查兩造簽訂之授信總
    約定書第7 條第1 項第7 款約定：「…如有第6 至18情形之
    一者，經乙方於事先以合理期間通知或催告仍不補正時，亦
    同，全部債務應視為立即到期…(七)擔保物被查封或擔保物滅
    失、價值減少或不敷擔保債權時…」，是於「擔保物價值減
    少或不敷擔保債權」之情形，經被上訴人定合理期間催告上
    訴人補正而上訴人不補正時，本件借款得視為全部到期。綜
    上，合併觀察前開設質合約第3 條第1 款及第3 款，應認為
    第3 款所稱「不正常波動」之情形與第1 款「期限屆滿或喪
    失期限利益情事」有類似情況，而賦予相同之效果，始屬合
    理，而此由授信總約定書第7 條第7 款之約定，可得相互呼
    應。是可認為設質合約第3 條第3 款質權之行使，仍以質權
    所擔保之借款債務到期為前提。因此，上訴人辯稱：設質合
    約第3 條約定被上訴人應即處分擔保品，此與質權之行使無
    關云云，自非的論。至上訴人另辯稱：本件設質合約為定型
    化契約條款，對伊顯失公平，應為有利於伊之解釋云云。惟
    關於質權之行使，本屬質權人即被上訴人之權利，質權契約
    為擔保質權人權利之物權契約，自與一般具有雙務性質或對
    價關係之契約不同。亦即，本件設質合約中之約定條款多為
    對於被上訴人有利之事項，是屬該契約性質之使然，自不應
    因其為定型化契約，而將質權契約之本質扭曲，遽然賦予上
    訴人請求被上訴人處分系爭股票之權利。
  3.綜上所述，觀諸兩造設質合約之文字顯可得知兩造係就系爭
    股票設定質權無訛，而設質合約第2條、第3條之約定乃被上
    訴人行使質權之方式，條款中雖約定被上訴人得於擔保維持
    率下降至140 ％時處分系爭股票，但無從認定此約定乃課予
    被上訴人處分系爭股票之義務。亦即，通觀設質合約之約定
    條款，未見有何委任契約「委託他方處理事務」、「他方允
    為處理」之性質可言。上訴人辯稱：設質合約第2 條、第3
    條約定可解為兩造成立委任契約云云，殊無理由。
  4.至上訴人另以：丙○○已提出股票過戶轉讓申請書予被上訴
    人，是使被上訴人得自行處分系爭股票，與質權行使無關云
    云置辯。惟依據財政部證券暨期貨管理委員會75年2月27日
    台財證(二)字第2592號函，因股票未解除設質背書前，不得在
    市場流通，故經設定質權之公開發行公司股票，如欲在證券
    市場中出售，應於解除質權登記後出售，股票過戶時仍應檢
    具過戶申請書辦理過戶，此有該會93年6 月8 日台財證3 字
    第0930125269號函覆本院可按（見原審卷第238 頁）。故上
    訴人丙○○出具股票過戶轉讓申請書，亦屬將來被上訴人行
    使質權所需之文件。則被上訴人主張：股票過戶轉讓申請書
    是避免將來處分系爭股票後，上訴人丙○○無法配合辦理過
    戶等語，尚屬可採。
  (三)綜上所述，以設質合約之約定觀之，被上訴人並無於擔保維
    持率降至140 ％以下時，處分系爭股票之義務。上訴人辯稱
    ：兩造成立委任契約，被上訴人應盡其善良管理人之注意義
    務，有義務於系爭股票下跌時加以處分云云，應無可取。上
    訴人辯稱因被上訴人未盡受任人之注意義務致受有852,429
    元之損害，洵屬無據。
四、從而，被上訴人依據消費借貸及連帶保證契約法律關係，請
    求上訴人連帶給付462,372 元，及自92年4 月2 日起至清償
    日止，按年利率7.95％計算之利息，暨逾期在6 個月以內者
    ，按上開利率10％，逾期在6 個月以上者，其超過6 個月部
    分，按上開利率20％計算之違約金，為有理由，應予准許。
    而上訴人以被上訴人未盡受任人之注意義務而生之債務不履
    行損害賠償852,429 元之債權與被上訴人前開主張之金額，
    相互抵銷，則無可採，不應准許。又所命給付之金額未逾50
    萬元之判決，應依職權宣告假執行，民事訴訟法第389 條第
    1 項第4 款定有明文。從而，原審判決命上訴人如數給付前
    開金額，並依職權宣告假執行，於法並無不合。上訴意旨指
    摘原判決不當，聲明廢棄改判，為無理由，應予駁回其上訴
    。
五、兩造其餘攻擊防禦方法及未援用之證據資料，經本院審酌後
    ，認不影響本件判決之結果，爰不一一論駁，附此敘明。
六、據上論結，本件上訴為無理由。依民事訴訟法第436條之1第
    3項、第449條第1項、第85條第2項，判決如主文。
中　　華　　民　　國　　94　　年　　5 　　月　　20　　日
                臺灣臺北地方法院民事第一庭
                      審判長法　官　詹文馨
                            法  官  呂淑玲
               　　　    　 法　官　林晏如
以上正本係照原本作成。
本判決不得上訴。
中　　華　　民　　國　　94　　年　　5 　　月　　20　　日
                        法院書記官  高菁菁
